【裁判字號】    99,交上更(一),21
【裁判日期】    990407
【裁判案由】    肇事逃逸罪
【裁判全文】
臺灣高等法院臺中分院刑事判決    99年度交上更(一)字第21號
上  訴  人
即  被  告  丙○○
上列上訴人因肇事逃逸罪案件，不服臺灣臺中地方法院95年度交
訴字第211號中華民國96年7月13日第一審判決（起訴案號：臺灣
臺中地方法院檢察署95年度偵字第12120號），提起上訴，經最
高法院第一次發回更審，本院判決如下：
    主  文
原判決關於肇事逃逸部分撤銷。
丙○○駕駛動力交通工具，致人受傷而逃逸，處有期徒刑壹年肆
月，減為有期徒刑捌月。
    事   實
一、緣丙○○前因駕駛執照經註銷，為無駕駛執照之人，竟仍於
    民國95年5月18日23時37分許，於飲酒後，駕駛注意能力降
    低，明知已無法安全駕駛動力交通工具（公共危險部分，未
    據檢察官提起公訴），猶自臺中縣大里市○○路○段之「紅
    姐卡拉OK」店，欲駕駛車號9051─NS號自小客車離去時，本
    應注意汽車起駛前應顯示方向燈，注意前後左右有無障礙或
    車輛行人，並應讓行進中之車輛行人優先通行及汽車倒車時
    應顯示倒車燈光或手勢後，謹慎緩慢後倒，並應注意其他車
    輛及行人，詎丙○○均未遵守前開規定，貿然自前開地點起
    駛倒車而出，不慎撞擊行駛在後方慢車道、由己○○所騎乘
    後載戊○○車號XE6─913號之重型機車，造成己○○人車倒
    地，而騎乘車號UB9─900輕型機車跟隨在後之乙○○，亦因
    不及煞車閃避，與己○○之人車發生碰撞後亦連同機車倒地
    ，且因前開撞擊力道猛烈，車號XE6─913號重型機車與後座
    乘客戊○○遭撞飛至外側快車道（丙○○所犯過失傷害部分
    業據本院前審判決有罪確定），適有丁○○駕駛車號009─
    GT 號營業用大貨車，行駛在外側快車道，見狀緊急往左閃
    避，惟仍因煞車不及，致前開大貨車右前保險桿及右前輪不
    慎與車號XE6─913號重型機車發生碰撞，右前輪並輾壓過戊○○之雙腳，己○○因此受有上嘴唇撕裂傷及身體多處擦傷
    之傷害，戊○○受有右大腿壓傷合併踝關節開放性脫臼、左
    足踝壓傷合併內踝關節開放性骨折之傷害，乙○○則受有左
    小腿擦傷、臀部挫傷之傷害（丁○○部分業據本院前審判決
    無罪確定）。
二、詎丙○○肇事後，對受傷之己○○、戊○○、乙○○竟未加
    以理會亦未施予任何救護，旋即開車逃離現場，幸丁○○目
    擊車禍經過，並記下呂清裕之小客車車車牌號碼，通知據報
    到場處理之員警後，始為警於翌日（即95年5月19日）上午8
    時許，在丙○○位於豐原市○○路293巷143號住處查獲，並
    於同日8時34分許，測得丙○○呼氣中酒精濃度為每公升0.3
    7毫克。
三、案經己○○、戊○○、乙○○訴由臺中縣警察局霧峰分局報
    告臺灣臺中地方法院檢察署檢察官偵查起訴。
    理    由
一、程序部分
  (一)檢察官爰用告訴人戊○○、乙○○、己○○等3人之刑事請
    求上訴狀內容提起上訴，而依據告訴人等上訴請求狀之內容
    ，就被告部分係稱：「查原判決認為被告丙○○於本案事故
    容有過失，且有肇事逃逸之行為，固屬無訛，惟本案告訴人
    戊○○因被告丙○○過失致傷，前經醫師診斷仍有左右踝骨
    折術後併關節攣縮及步態異常之重大不治或難治之傷害，並
    已嚴重減損下肢之機能，按刑法第10條第4項第4款規定，核
    屬重傷之範圍，此有診斷證明書附狀可稽及在卷可查，見被
    告丙○○所涉，顯非普通過失傷害，而應論以適用刑法第28
    4條第1項後段論處，原判決未察及此，顯有違誤」等語，依
    其內容，顯未就肇事逃逸部分為指摘甚明。蒞庭檢察官於本
    院審理時亦陳稱：肇事逃逸部分不在檢察官上訴範圍之內等
    語，是本件檢察官就肇事逃逸部分並未上訴，應可認定。
  (二)按被告以外之人於審判外之陳述，雖不符刑事訴訟法第159
    條之1、159條之2、159條之3、159條之4等規定，而經當事
    人於審判程序同意作為證據，法院審酌該言詞陳述或書面陳
    述作成時之情況，認為適當者，亦得為證據。當事人、代理
    人或辯護人於法院調查證據時，知有第159條第1項不得為證
    據之情形，而未於言詞辯論終結前聲明異議者，視為有前項
    之同意，刑事訴訟法第159條之5定有明文。本件被告於本院
    審理時，就下列引為證據之言詞及書面陳述，未就其證據能
    力聲明異議，本院審酌該言詞陳述作成時之情況，並查無其
    他不法之情狀，復與本案待證事實具有關聯性，足認為得為
    本案之證據，依刑事訴訟法第159條之5之規定，有證據能力
    ，均合先說明。
二、訊據被告丙○○矢口否認有何肇事逃逸犯行，辯稱：案發當
    時確有卡啦ＯＫ店少爺指揮伊倒車，伊不知道有撞到機車之
    事因此不應構成肇事逃逸云云。
三、本院查：
  (一)被告丙○○於95年5月18日23時37分許，自臺中縣大里市○○路○段之「紅姐卡拉OK」店，欲駕駛車號9051─NS號自小
    客車離去時，貿然自前開地點倒車而出路邊，不慎撞擊行駛
    在後方慢車道、由己○○所騎乘後載戊○○車號XE6─913號
    之重型機車，造成己○○人車倒地，而騎乘車號UB9─900輕
    型機車跟隨在後之乙○○，亦因不及煞車閃避，與己○○之
    人車發生碰撞後亦連同機車倒地，另車號XE6─913號重型機
    車與後座乘客戊○○遭撞飛至外側快車道，適遇丁○○駕駛
    車號009─GT號營業用大貨車，行駛在外側快車道，見狀不
    及煞車，致前開大貨車右前保險桿及右前輪不慎與車號XE6
    ─913號重型機車發生碰撞，右前輪並輾壓過戊○○之雙腳
    之事實，業據證人己○○於原審審理時證述：「當天我騎機
    車載戊○○，乙○○騎在我的後面，然後過了十字路口後，
    那裡有一間ＫＴＶ，我們騎過去時，就有一台車從ＫＴＶ那
    裡在我前面快速倒車，之後我就被自小客車撞到，他撞到我
    機車的前面，我的機車就滑到前面去，我人也跌倒，我的人
    與機車是分開倒下的，我後來要找戊○○時，他就在大貨車
    下面，我第一眼看到大貨車時，戊○○就已經在車下了，我
    跌倒後有聽到戊○○很小聲的喊說救我，我就起來要找戊○○，這段時間沒有很長。」等語（原審卷第315至第316頁）
    ，核與證人乙○○於原審審理時證述：「那天我騎戊○○的
    黃色機車，我騎在己○○的後面，己○○載戊○○，行經大
    里國光路肯德基十字路口後約200公尺，看到一台汽車他在
    我們前方快速後退，我是在機車道，我看到的時候，那台汽
    車已經撞到己○○的機車，導致己○○的機車飛出去，我因
    為要閃避來不及煞車而跌倒，那時我離己○○約有二台機車
    的距離，我的速度不快，時速約有四十公里，我們是等完紅
    燈之後才起步，後來，他撞倒後，戊○○在快速車道，就被
    一台聯結車輾過，那台自小客車撞到己○○後只停一下，沒
    有下車查看，就馬上開走，我跟己○○起來要找戊○○時，
    才發現她已經躺在聯結車下面，只是我沒有看到戊○○被撞
    的經過，己○○與我幾乎是同時倒地的，跌倒後我們馬上起
    身後，要去找戊○○，就發現戊○○在車下，這段時間很快
    ，我不確定有多久」「（問：你倒下時，有無被機車壓住？
    ）我與己○○是倒在一起，我的機車與我一起滑行出去，我
    的機車剛好倒在我的旁邊，滑行時我有被我的機車壓住，己○○的機車已經滑到前面。」「（問：你倒下是否因為撞到
    己○○的機車或者因為本身煞車不及而跌倒？）印象中是我
    看到他的機車滑出去，我煞車不及碰撞到她的機車後就跌倒
    。」等語大致相符（原審卷第314頁）。
  (二)證人即同案被告丁○○亦以證人身分於原審審理時結證稱：
    「（問：車禍前，你看到什麼情形？）就是二台機車在我前
    面，他們停在紅綠燈，我在他們後面，我們同向，他們在外
    側車道，我在中間車道，過了紅綠燈，我就慢速前進，速度
    約三十多公里，我車窗有打開，我有聽到女生的叫聲，但我
    沒有聽到碰撞的聲音，然後我的車子就被撞了，被撞後，我
    就緊急煞車，我還坐在駕駛座上，就看到自小客車從第三線
    道開走了，機車是倒在小客車的前面，案發當時，我是看著
    前面，所以我沒有看到第三線道的狀況」「第一部機車是被
    車子撞到後直接飛到我的車子前輪下，他們的機車碰到我的
    車子，然後機車就彈出去，之後，戊○○就被我車子的前輪
    壓過，丙○○的小客車是以九十度橫停在路邊夾在四、五部
    車子中間再倒車出來的，我是緊急煞車後下車後，有看到那
    家店的少爺站在丙○○原先停車位置的駕駛座旁邊抽煙，我
    還有跟那位少爺說，他肇事了，他要停下，怎麼跑掉，那個
    少爺也說，他應該要停下來，丙○○要走的時候，是繞過第
    一部機車倒地處離開，因為當時機車已經彈到那部小客車的
    前面」等語（原審卷第317至第318頁）。
  (三)被告於95年5月19日警詢時供稱：「因警方到我家中找我的
    車牌來到派出所偵訊，因為交通事故，我有感覺到機車碰撞
    到我的排氣管。」「我認為我倒車有碰觸障礙物或是機車因
    為不以為意，所以就直接開走」「（問：你是否知道當時與
    你發生交通事故之肇事車輛重機車有受傷？你當時有無受傷
    ？）我不知道，我沒有受傷，因為她後方來撞我，我並不以
    為意」「我有喝酒，我有喝高樑酒38度。我大約喝150c.c.
    左右」「我認為我倒車有發生擦撞，大概是機車，我不知道
    是什麼樣式的機車。」「我約時速10-15公里，緩慢倒車出
    來，我當時有觀察後方來車但是看到就來不及採煞車。」「
    因我本人有喝酒，對方來撞我的後方，我也很緊張，所以就
    開走，現在覺得很難過，希望對當事人負起應有的法律責任
    」「我車後保險桿有油漆掉落」「（問：你是否承認當時與
    他人發生交通事故，肇事後就逃逸未待警方前來處理？）答
    ：有離開。是對方車輛來撞我的」「因為他來撞我，我的疏
    忽未及時處理造成當事人有受傷之情事。我願負法律或應負
    之責任或賠償」等語（警詢卷3-10頁）；再於95年5月19日
    檢察官偵訊時供稱：「我去卡拉OK消費，我有喝高樑酒加水
    ，我要離開的時候，店內有少爺幫我指揮可以倒車出來，我
    倒車時，看後面都沒有機車，我就倒車出來，感覺機車先撞
    到我的排氣管」「我看的時候沒有人，結果指揮好像沒有看
    到綠燈，好像是那邊綠燈時，機車直接衝過來」「（發生撞
    擊後，你為何沒有留在現場等警方來處理？）答：可能因為
    我有喝酒，我比較緊張」「（問：如何到案？）答：警方在
    今天五點多找到我的車子」「（問：車禍後為何不留下來看
    ？）答：我知道這是我的錯」等語（95年度偵字第12120號
    第7-9頁）。參酌：
  (1)證人丁○○於警詢時就肇事過程證稱：「肇事前我沿國光路
    北往南方向行駛，行駛第二車道當我行駛到肇事地點點約5
    公尺處，我看到我有前方人行道上有一部自小客車9051-NS
    急速倒車，在我右前方有一部與我同向行駛之機車（XE6-91
    3）向我車輛這邊閃避但來不及，仍被該車撞到後彈到我車
    道過來，我緊急煞車但來不及閃避，我車頭右前保險桿撞到
    該車，前輪輾壓過機車及該車乘客戊○○」「（問：該部自
    小客車9051-NS於肇事後有無停車處理及查看？）答：沒有
    」「對方沿國光路二段往霧峰方向逃逸」等語（警卷第11-1
    5頁）；再於檢察官偵訊時證稱：「95.05.18日下午11時40
    分，地點在國光路過大里路約20公尺，當天視線良好，我跟
    在戊○○的機車左後方，時速約40公里，丙○○的車在卡拉
    OK店旁的停車格，停在第三格，與大里路是垂直的，車頭向
    內，我到該路段，我看到丙○○快速倒車，我聽到女孩子的
    叫聲就緊急煞車，我車子停好要下車時，丙○○就開走了，
    丙○○應該有看到己○○紅色機車倒在他的車子前，他閃過
    紅色機車開走，我看到丙○○的車號記下來報警，我下車看
    到戊○○在我的卡車下，我就打電話叫救護車並報警處理，
    我有留在現場」「我覺得我有過失，因為我有壓到戊○○，
    但主要的原因是丙○○造成的，因為我有看到丙○○倒車時
    和車外的少爺講話，後方並沒有人指揮交通，而且是快速倒
    車」等語（95年度偵字第12120號第17-21頁）。再於本院審
    理時證稱：「（問：有無親眼看到被告在倒車時，有人在指
    揮被告倒車的事情？）答：我當時沒有看到有人在指揮交通
    ，也沒有看到有人倒車出來，我緊急煞車完以後，就有看到
    被告開車走，我就記下來他的車號」「他的速度是我緊急煞
    車完，他的車子從哪邊出來，但是他就是剛好起步開走，他
    閃過這個撞倒的機車開走，他是從外線道開出去」「我停下
    來，我看到有外線道的路邊有一個停車位，那邊有一家ＫＴ
    Ｖ的少爺在這邊吸菸，我就下車問那個少爺是否有個車子從
    這邊倒車出來，少爺說車子是從這邊倒車出來的，剛剛他才
    正在跟他講話」等語。
  (2)證人即被害人己○○於檢察官偵訊時，就案發過程證稱：「
    95.05.18日下午11時30分左右，在大里市○○路過大里路約
    20公尺，我騎機車載戊○○，乙○○是我同學騎機車跟在我
    後面，到該事故地點，我正常行駛時速約40公里，被告丙○○突然從卡拉OK店門口倒車到馬路，速度很快，後面沒有人
    指揮，丙○○車的右後側碰到我機車的車頭，我的車就滑出
    去，我跟戊○○都滑出去，乙○○在我機車倒下後，緊急煞
    車不及滑倒，都有受傷，我的機車倒了之後又被大卡車司機
    丁○○跟我們同方向撞到我的機車，再撞到戊○○」「（問
    ：丙○○倒車撞到你的機車後有無下車查看？）答：沒有。
    他直接開車走了，也沒有回頭」「（問：撞擊力道？）答：
    很大力」等語（95年度偵字第12120號第17-21頁）；證人即
    被害人乙○○亦證稱：「95.05.18日下午11時30分左右，在
    大里市○○路過大里路約20公尺，我騎戊○○的機車跟在己○○的車後面，到該事故地點，我正常行駛時速30、40公里
    ，被告丙○○突然從卡拉OK門口倒車到馬路，速度很快，後
    面沒有人指揮，丙○○車的右後側碰到己○○機車的車頭，
    己○○的人車都倒地，我緊急煞車不及，就從後方撞到己○○的車，我滑倒，也受傷了，我爬起來後，戊○○到在丁○○的大卡車下，我跟己○○倒在路中間」等語（95年度偵字
    第12120號第17-21頁）。
    是被告於本院審理時所辯，不知伊於倒車時肇事發生事故而
    離開現場云云，應係事後卸責之詞，不足採信。至案發現場
    究竟是否確實有人為被告指揮倒車一節，除被告之供述外，
    並無其他證據足佐，被告於本院審理時，供稱伊無法覓得該
    名少爺及提出相關事證供本院查證。現場目擊證人黃清裕明
    確證稱現場有一卡拉ＯＫ店之少爺與被告談話，但未於被告
    倒車之後方指揮交通等語；證人被害人乙○○亦證稱：「後
    面沒有人指揮」等語，均見前述；證人即本案承辦警員劉東
    貴於本院前審亦證稱：「（問：關於丙○○在倒車時，有沒
    有人在後面指揮倒車？）答：這部分我不清楚，錄影帶上面
    看不出有人在指揮倒車．．當時看到錄影片段，我只看到人
    在倒車，沒有看到他的車出來，也沒有看到車子的碰撞，也
    沒有看到有人在指揮倒車」等語（見上訴卷第46頁），是被
    告此部分之辯解，亦難採信。
  (四)此外，復有臺中縣警察局道路交通事故現場圖、道路交通事
    故調查報告表(一)、(二)、(三)、車禍現場照片88張及臺中縣警察
    局道路交通事故當事人酒精測定紀錄表1紙在卷可參（警卷
    第29至第61頁、第64頁），依上可知，被告丙○○於飲酒後
    駕駛車號9051─NS號自路旁起步倒車而出時，不慎撞擊己○○所騎乘後載戊○○車號XE6─913號之重型機車，造成己○○人車倒地，而騎乘車號UB9─900輕型機車跟隨在後之乙○○，亦因不及煞車閃避，與己○○之人車發生碰撞後亦連同
    機車倒地之事實，堪可認定。
  (五)按汽車行車起駛前應顯示方向燈，注意前後左右有無障礙或
    車輛行人，並應讓行進中之車輛行人優先通行；汽車倒車時
    應顯示倒車燈光或手勢後，謹慎緩慢後倒，並應注意其他車
    輛及行人；汽車駕駛人飲用酒類後其吐氣所含酒精濃度超過
    每公升0.25毫克，不得駕車，道路交通安全規則第89條第1
    項第6款、第110條第1項第2款及第114條第2款分別定有明文
    。被告丙○○既為智識成熟之成年人，對於上開規定理應知
    之甚詳，於駕車時自應注意上開規定並確實遵守之，且依被
    告之智識能力及當時客觀情形復無不能注意之情事，乃被告
    於行車起步為倒車時，竟疏未遵守前開規定，致告訴人己○○反應不及，其所駕駛之機車因而與被告所駕之自小客車發
    生碰撞而肇事，跟隨在後之乙○○，亦因不及煞車閃避而遭
    撞擊倒地，被告之駕駛行為自有過失，至為灼然。另因本件
    車禍，致告訴人己○○受有上嘴唇撕裂傷及身體多處擦傷（
    兩首、下巴）之傷害，戊○○受有右大腿壓傷合併踝關節開
    放性脫臼、左足踝壓傷合併內踝關節開放性骨折之傷害，乙○○則受有左小腿擦傷、臀部挫傷之傷害，有財團法人仁愛
    綜合醫院出具之診斷證明書2紙及中國醫藥大學附設醫院診
    斷證明書1紙在卷可稽（警卷第68至第69頁、偵查卷第14頁
    ），足認被告丙○○未盡前開注意義務而肇事與告訴人己○○、戊○○、乙○○受傷間顯有相當因果關係自明。此外，
    臺灣省車輛行車事故覆議鑑定委員會就本件車禍發生原因，
    亦認被告丙○○有前開肇事因素，有該會96年4月4日府覆議
    字第0966200836號函在卷可佐（原審卷第90至第92頁），是
    被告丙○○過失傷害之犯行應足認定。
  (六)綜上所述，本件事證已臻明確，被告丙○○肇事逃逸犯行洵
    堪認定，應予依法論科。
四、核被告丙○○所為，係犯刑法第185條之4之肇事致人受傷而
    逃逸罪。原審就被告肇事逃逸犯行部分，認被告犯罪事實明
    確，予以論罪科刑固非無見；惟被告行為後，為紀念解除戒
    嚴20週年，予罪犯更新向善之機，而制定「中華民國九十六
    年罪犯減刑條例」，經總統於96年7月4日公佈，並於同月16
    日施行。被告犯罪時間在96年4月24日之前，所犯合於減刑
    條件，原審未適用該條例對被告減刑，自有未洽，被告上訴
    ，否認肇事逃逸犯行，雖難憑採，然原判決既有上開可議之
    處，自應撤銷改判。爰審酌被告丙○○無駕駛執照及酒後，
    仍駕駛汽車肇事，於造成告訴人己○○、戊○○、乙○○受
    傷後，竟未予下車救助，旋即駕車逃逸，其於96年11月13日
    雖與告訴人等成立訴訟上和解，就戊○○部分願意賠償450
    萬元，己○○、乙○○部分願各賠償5萬元，然除當庭交付
    告訴人等之共同訴訟代理人1萬元外，其餘均未履行，足見
    其毫無賠償之真意等一切情狀，分別量處及減處如主文所示
    之刑。
五、據上論斷，應依刑事訴訟法第369條第1項前段、第364條、
    、第299條第1項前段，刑法第185條之4，中華民國九十六年
    罪犯減刑條例第2條第1項第3款、第7條，判決如主文。
本案經檢察官甲○○到庭執行職務。
中    華    民    國    99    年    4    月      7    日
            刑事第四庭    審判長法  官  洪  耀  宗
                                法  官  蔡 王金 全
                                法  官  劉  登  俊
以上正本證明與原本無異。
如不服本判決應於收受送達後十日內向本院提出上訴書狀，其未
敘述上訴理由者，並得於提起上訴後十日內向本院補提理由書（
均須按他造當事人之人數附繕本）「切勿逕送上級法院」。
                                書記官  張  惠  彥
中    華    民    國    99    年    4     月    7     日

司法院資訊處製作；財團法人民間司法改革基金會備份。
